臺灣高等法院刑事判決　　　　　　　　 96年度上易字第262號
上　訴　人　臺灣臺北地方法院檢察署檢察官
被　　　告　甲○○
上列上訴人因被告侵占案件，不服臺灣臺北地方法院95年度易字
第2042號，中華民國95年12月14日第一審判決（起訴案號：臺灣
臺北地方法院檢察署95年度偵緝字第1112號），提起上訴，本院
判決如下：
    主  文
上訴駁回。
    理  由
一、公訴意旨略以：被告甲○○於民國九十三年十月二日至臺北
    市大安區○○○路○段一三一號一樓告訴人乙○○所經營之
    世新機車行，以新臺幣（下同）三千元為定金，向告訴人購
    買車牌號碼為ＧＧＺ—六二八號之中古光陽牌豪邁一二五Ｃ
    Ｃ重型機車，雙方約定餘款以含利息每期給付三千零十一元
    、共六期之方式分期給付，被告並簽發本票六張以為擔保。
    嗣九十三年十月底某日，被告因無力負擔分期付款，得知告
    訴人欲裝修其住家，即向告訴人表示伊從事裝潢工作，欲以
    為告訴人住處裝潢之方式折抵買賣機車未含利息之餘款一萬
    四千元，告訴人表示同意，被告至告訴人住處測量、估價，
    陸續向告訴人收取裝潢材料費共計三萬六千七百元。詎料被
    告收受上開預付材料費後，竟意圖為自己不法之所有，未將
    所收受之三萬六千七百元用以代告訴人乙○○訂購裝潢材料
    ，而侵占入己，因被告甲○○始終未動工裝潢，且未出面處
    理，告訴人乙○○始知其給付之材料費均遭被告甲○○侵占
    等語，因認被告涉犯刑法第三百三十五條第一項之侵占罪嫌
    。
二、按「犯罪事實應依證據認定之，無證據不得認定犯罪事實，
    又不能證明被告犯罪者，應諭知無罪之判決」，刑事訴訟法
    第一百五十四條第二項、第三百零一條第一項定有明文。又
    「認定犯罪事實所憑之證據，雖不以直接證據為限，間接證
    據亦包括在內，然而無論直接或間接證據，其為訴訟上之證
    明，須於通常一般之人均不致有所懷疑，而得確信其為真實
    之程度者，始得據為有罪之認定，倘其證明尚未達到此一程
    度，而有合理之懷疑存在、無從為有罪之確信時，自應為無
    罪之判決」，有最高法院七十六年臺上字第四九八六號判例
    可資參照。再按「承攬人因承攬關係取得定作人支付之報酬
    及其他費用，其所有權已移轉於承攬人。縱其於得款後，不
    完成一定之工作，除有託名承攬，施用詐術騙取報酬及費用
    情形，應論以詐欺罪外，對於所受取之報酬及費用，不成立
    業務上侵占罪。」，有最高法院二十六年上字第一四四九號
    判例足參。
三、公訴人認被告甲○○涉有上開侵占犯行，無非係以告訴人乙
    ○○之證詞、證人即家具行老闆陳定國之證詞、機車買賣合
    約書、被告所簽發面額三千零十一元本票六紙、估價單、施
    工平面圖及請款紀錄等資料為其主要論據。訊據被告甲○○
    固不否認，有於九十三年十月二日向告訴人購買車牌號碼為
    ＧＧＺ—六二八號之中古光陽牌豪邁一二五ＣＣ重型機車一
    輛，僅支付三千元定金，其餘款項以每期含利息給付三千零
    十一元、分六期給付之方式清償，並簽發六紙面額三千零十
    一元本票予告訴人，後因故未按期給付，雙方商談後，告訴
    人同意由伊為告訴人住處裝潢施工抵償未含利息之機車尾款
    一萬四千元，伊至告訴人住處測量繪圖後，估計裝潢費用為
    二萬七千七百元，嗣後又追加裝潢費用二萬三千元，抵扣積
    欠機車尾款一萬四千元後，告訴人乙○○交付三萬六千七百
    元予伊等情，惟堅詞否認有何侵占犯行，辯稱：伊確實具備
    裝潢施作能力，亦有意為告訴人乙○○住家施工，因現金周
    轉發生問題，暫時將告訴人乙○○所交付之三萬六千七百元
    挪為他用，並無侵占之不法意圖，況該筆款項係告訴人乙○
    ○交付之工程款，應屬伊所有。經查：
(一)被告於九十三年十月二日在告訴人所經營位於臺北市大安區
    ○○○路四段一三一號一樓之世新機車行，向告訴人購買車
    牌號碼為ＧＧＺ—六二八號之中古光陽牌豪邁一二五ＣＣ重
    型機車一輛，僅支付三千元定金，其餘款項則以每期含利息
    給付三千零十一元、分六期給付，並簽發六紙面額三千零十
    一元本票予告訴人以為擔保，被告嗣後未按期給付，雙方商
    談後，告訴人同意被告甲○○以為告訴人住處進行裝潢之方
    式抵償未含利息之機車尾款一萬四千元，被告至告訴人住處
    測量繪圖後，原先估計裝潢費用為二萬七千七百元，嗣後又
    追加裝潢費用二萬三千元，經抵扣被告伊積欠機車尾款一萬
    四千元後，告訴人陸續交付共計三萬六千七百元予被告甲○
    ○等情，業經告訴人於原審結證屬實（見原審卷第三四至三
    六頁），並有機車買賣合約書（見九十四年度偵字第七六七
    七號卷第十三頁）、被告所簽發面額三千零十一元本票六紙
    （見九十四年度偵字第七六七七號卷第十四、十五頁）、估
    價單（見九十四年度偵字第七六七七號卷第十六頁）、施工
    平面圖（見九十四年度偵字第七六七七號卷第十三頁）及請
    款紀錄（見九十四年度偵字第七六七七號卷第十三頁）等資
    料附卷足憑，復為被告所不爭執（見原審卷第二七頁反面、
    第三六頁），應堪採信。
(二)公訴人雖以被告於收取工程款三萬六千七百元後，未動工裝
    潢，且未出面處理，而認被告侵占告訴人乙○○所交付上揭
    款項；惟查，依告訴人乙○○於原審審理中結證稱：「（除
    了積欠車款以外，你還有無請被告做什麼？）因為被告積欠
    我車款，被告跟我說他會裝潢，他是作裝潢的，我家剛好那
    時候想要修理一下，就麻煩被告去幫我量，然後抵扣車款，
    然後被告有給我報價，被告報的裝潢價款是五萬零七百元，
    我就是拜託被告作裝潢，我扣掉被告積欠我的車款一萬四千
    元，我要給被告三萬六千七百元，這三萬六千七百元我陸陸
    續續有給被告。‧‧‧（這三萬零七百元是做什麼用的？）
    給被告的工程款。（為什麼要先支付工程款給被告？）被告
    跟我說他急需用，好多次都是這樣，我就相信被告，因為被
    告是我樓上介紹的，而且常常在我那邊出入。（你有答應被
    告幫你裝潢嗎？）有。‧‧‧（請你確認一下，你交給被告
    的錢是三萬零七百元還是三萬六千七百元？）我現在確認是
    三萬六千七百元。」等語可徵（見原審卷第三五、三六頁）
    ，告訴人同意由由被告為告訴人住處進行裝潢工程，並以先
    前機車買賣所積欠尾款抵償裝潢工程費用，該裝潢工程之全
    部費用原為五萬零七百元，告訴人抵扣被告所積欠車款一萬
    四千元後，陸續給付三萬六千七百元予被告，是被告所取得
    之三萬六千七百元應係其基於承攬人地位，本於裝潢工程之
    承攬關係所取得定作人即告訴人本於兩造間承攬關係所支付
    報酬或其他費用，是以上揭款項之所有權業已移轉於被告，
    依前揭說明，縱被告於得款後，拒不完成該裝潢工程之施作
    ，亦難論以侵占罪。
四、綜上，公訴人所提證據，不足為被告侵占之積極證明，所指
    出證明之方法，亦無從說服本院形成被告有罪之心證，此外
    查無其他積極事證足認被告有何侵占之犯行，不能證明被告
    犯罪，參以首開規定，原審依刑事訴訟法第三百零一條第一
    項諭知被告無罪之判決。經核並無不當。檢察官上訴意旨略
    以：告訴人乙○○交付予被告之裝潢款項共計36700元，係
    告訴人委託被告代為訂購裝潢材料之費用，而尚無將該筆款
    項之所有權移轉給被告之意，此亦為被告所明知，由下列偵
    查中被告之所供自明。民國95年5月4日偵查中檢察官問被告
    ：「為何還沒做就先給你錢？」時，被告稱：「他慢慢給我
    ，一次給我幾千元，因為進材料要先給錢。」（詳見同署95
    年度偵緝字第1112號卷第23頁），顯見告訴人交付款項之原
    因，係作為訂購材料之用。95年9月7日偵查中檢察官問被告
    ：「錢在何處？」，被告答：「在朋友那裡，我朋友說他家
    裡有喪事，跟我借錢。」、檢察官又問：「為何擅自挪用告
    訴人的錢？」，被告稱：「我朋友說會還我。」（詳見同前
    偵查卷第54頁），亦證被告主觀上仍認為該筆款項為告訴人
    所有，其僅係暫時持有，故承認挪用之事實。雖告訴人確有
    請求被告為之裝潢，然其裝潢之內容為訂做一個折疊之屏風
    （詳見前開偵查卷第28頁偵查筆錄），此與一般裝潢直接在
    建築物上施工之情形不同，本件實為告訴人透過被告向他人
    訂購一個可以折疊之屏風，是渠等間之法律關係即與承攬關
    係不同；雖告訴人於審理中均稱該筆款項為裝潢費用，然
    當事人對於法律之用語不明確時，仍應調查事實以明之，而
    其二人間之情形與一般承攬關係明顯不同，已如前述，是原
    審認定被告係基於承攬關係而取得系爭款項之所有權，容有
    誤會。其判決謬誤，至為明顯云云。查告訴人所交付予被告
    之三萬六千七百元，係其基於與被告間之裝潢工程之承攬關
    係所支付予被告之報酬或其他費用，上揭款項所有權已移轉
    於被告，縱被告於得款後，拒不完成該裝潢工程之施作，核
    與侵占罪以侵占自己持有他人之物之成立要件不符，亦難以
    侵占罪相繩，業經原審詳為論述明確，檢察官執前詞上訴，
    核無理由，應予駁回。
五、至被告行為是否涉犯刑法第三百三十九條第一項詐欺取財罪
    嫌，因與起訴事實應非同一，本院無從審究，應由檢察官另
    行偵查，附此敘明。
六、被告經合法傳喚，無正當之理由不到庭，爰不待其陳述，逕
    行判決。
據上論斷，應依刑事訴訟法第368條、第371條，判決如主文。
本案經檢察官蔡薰慧到庭執行職務。
中　　華　　民　　國　　96　　年　　4 　　月　　19　　日
　　　　　　　　　刑事第十二庭  審判長法　官  蔡永昌
　　　　　　　　　　　　　　　　　    法　官  施俊堯
　　　　　　　 　 　　　　　　　　　　法　官  張正亞
以上正本證明與原本無異。
不得上訴。
                                      書記官  鄭信昱
中　　華　　民　　國　　96　　年　　4 　　月　　19　　日
